---
title: "Importación de datos crudos"
date: 2026-05-08
lang: es
format:
  html:
    toc: true
    toc-location: left
    embed-resources: true
editor_options: 
  chunk_output_type: inline
---

```{r}
#| label: load-packages
#| include: false

# Paquetes para esta etapa
library(tidyverse)   # manipulación general
library(here)        # rutas relativas al proyecto 
library(httr2)       # consumo de APIs 
library(wbstats)     # wrapper del Banco Mundial 
library(unvotes)     # wrapper de los votos de la AG de la ONU (Voeten)
library(haven)
```

Este archivo descarga las tres fuentes de datos crudas y las guarda en `data/raw/`. La idea es correrlo una sola vez al inicio del proyecto; después la limpieza vive en `02_limpieza.qmd`.

## Fuente 1: Banco Mundial

Bajamos cuatro indicadores macroeconómicos para todos los países, entre 1990 y 2023, usando el wrapper `wbstats`

```{r}
#| label: descargar-banco-mundial
#| cache: true

# Indicadores del Banco Mundial que vamos a usar.
# Los códigos los sacamos del navegador de indicadores del BM:
# - NY.GDP.MKTP.CD  : PBI total en USD corrientes
# - NY.GDP.PCAP.CD  : PBI per cápita en USD corrientes
# - SP.POP.TOTL     : Población total
# - NE.EXP.GNFS.CD  : Exportaciones de bienes y servicios (USD corrientes)
indicadores_bm <- c(
  "NY.GDP.MKTP.CD",
  "NY.GDP.PCAP.CD",
  "SP.POP.TOTL",
  "NE.EXP.GNFS.CD"
)

# Pegamos a la API una sola vez y nos guardamos el tibble crudo.
# El argumento country = "countries_only" excluye agregados regionales
# (e.g. "World", "Latin America"); solo trae países individuales.
wb_raw <- wb_data(
  indicator  = indicadores_bm,
  country    = "countries_only",
  start_date = 1990,
  end_date   = 2023
)
```

Una primera mirada para chequear que todo bajó bien:

```{r}
#| label: inspeccion-banco-mundial

# glimpse muestra cada columna y su tipo 
glimpse(wb_raw)
```

Guardamos el resultado crudo en `data/raw/` para no tener que volver a pegarle a la API en cada corrida del proyecto.

```{r}
#| label: guardar-banco-mundial

saveRDS(wb_raw, here("data/raw/wb_indicators_raw.rds"))
```

## Fuente 2: UN Voting Data (paquete `unvotes`)

Utilizamos el paquete `unvotes`, que envuelve los mismos datos crudos publicados originalmente por Voeten en Harvard Dataverse (1946 a \~2016). La lógica es idéntica a `wbstats`: un paquete que provee datos externos en forma de tibbles.

```{r}
#| label: cargar-unvotes
#| message: false

# Cargamos el paquete; nos da tres tibbles separados:
# - un_votes:           cada fila es un voto país-resolución.
# - un_roll_calls:      metadata de cada resolución (fecha, descripción).
# - un_roll_call_issues: clasificación temática (incluye "Human rights").
library(unvotes)

# Los traemos a variables locales con nombres más explícitos.
unvotes_raw  <- un_votes
unrolls_raw  <- un_roll_calls
unissues_raw <- un_roll_call_issues
```

Una mirada rápida a cada tabla:

```{r}
#| label: inspeccion-unvotes

glimpse(unvotes_raw)
glimpse(unrolls_raw)
glimpse(unissues_raw)
```

Guardamos las tres tablas crudas en `data/raw/`. Luego las vamos a unir con `left_join` (clase 02) y filtrar por la categoría "Human rights".

```{r}
#| label: guardar-unvotes

saveRDS(unvotes_raw,  here("data/raw/unvotes_raw.rds"))
saveRDS(unrolls_raw,  here("data/raw/un_rollcalls_raw.rds"))
saveRDS(unissues_raw, here("data/raw/un_issues_raw.rds"))
```

## Fuente 3: Atlas of Economic Complexity (comercio bilateral)

Bajamos el archivo `country_partner_hsproductsection_year.zip` del bucket S3 público del Atlas of Economic Complexity (Harvard CID, 1995-2017). Contiene comercio bilateral entre todos los países, desagregado por sección de producto. Luego vamos a agregarlo a totales país-país-año y filtrar por flujos con China.

```{r}
#| label: descargar-atlas
#| cache: true

# Cargamos haven para leer archivos Stata (.dta) que es el formato
# en el que el Atlas distribuye sus archivos.
library(haven)

# URL pública del archivo en el bucket S3 del Atlas.
# Acceso directo, sin registro ni API key.
url_atlas <- "https://intl-atlas-downloads.s3.amazonaws.com/country_partner_hsproductsection_year.zip"

# Ruta local donde vamos a guardar el zip descargado.
ruta_zip <- here("data/raw/atlas_trade.zip")

# Descarga directa con httr2 (clase 04). req_perform(path = ...) escribe
# la respuesta directo a disco, sin meter el archivo en memoria. Le damos
# 10 minutos de timeout porque son 94 MB.
request(url_atlas) |>
  req_timeout(600) |>
  req_perform(path = ruta_zip)
```

```{r}
#| label: descomprimir-atlas

# Descomprimimos el zip dentro de data/raw/. unzip() es base de R.
# Antes de extraer, listamos qué contiene para ver el nombre exacto.
unzip(ruta_zip, list = TRUE)

# Extraemos
unzip(ruta_zip, exdir = here("data/raw"))

# Vemos qué archivos quedaron en data/raw/
list.files(here("data/raw"), pattern = "country_partner")
```

```{r}
#| label: leer-atlas
#| cache: true

# Buscamos el archivo descomprimido (puede ser .dta o .csv según la
# versión que serviva el bucket). Tomamos el primero que match.
archivo_atlas <- list.files(
  here("data/raw"),
  pattern = "country_partner_hsproductsection_year.*\\.(dta|csv|tab)$",
  full.names = TRUE
)[1]

# Leemos el archivo según su extensión.
# read_dta es de haven; read_csv es de readr (clase 02).
if (grepl("\\.dta$", archivo_atlas)) {
  atlas_raw <- read_dta(archivo_atlas)
} else {
  atlas_raw <- read_csv(archivo_atlas, show_col_types = FALSE)
}

# Inspección: tiene que tener columnas como location_code, partner_code,
# year, export_value, import_value y alguna de sección de producto.
glimpse(atlas_raw)
```

Guardamos el resultado crudo en `.rds` para no tener que repetir la descarga ni la descompresión en cada corrida del proyecto.

```{r}
#| label: guardar-atlas

saveRDS(atlas_raw, here("data/raw/atlas_trade_raw.rds"))
```

## 
