---
title: "Limpieza y construcción del dataset"
format: html
editor: visual
---

```{r}
#| label: load-packages

library(tidyverse)   # manipulación de datos 
library(here)        # rutas relativas
library(countrycode) # estandarización de códigos de país
library(naniar)      # manejo de valores faltantes 
library(skimr)       # inspección rápida de datos
```

```{r}
#| label: cargar-datos

# Cargamos los 5 archivos .rds generados por 01_importacion.qmd
wb_raw        <- readRDS(here("data/raw/wb_indicators_raw.rds"))
unvotes_raw   <- readRDS(here("data/raw/unvotes_raw.rds"))
rollcalls_raw <- readRDS(here("data/raw/un_rollcalls_raw.rds"))
issues_raw    <- readRDS(here("data/raw/un_issues_raw.rds"))
atlas_raw     <- readRDS(here("data/raw/atlas_trade_raw.rds"))
```

En esta sección cargamos los cinco archivos de datos crudos generados en la etapa de importación. Cada uno corresponde a una de las tres fuentes utilizadas: el Banco Mundial, los datos de votaciones de la ONU (Voeten et al.) y el Atlas of Economic Complexity.

## Limpieza: Banco Mundial

Seleccionamos las columnas relevantes, filtramos el período 1995-2016 y renombramos las variables para que sean más legibles.

```{r}
#| label: limpiar-banco-mundial

# Seleccionamos columnas relevantes y filtramos el período de análisis
wb_clean <- wb_raw |>
  filter(date >= 1995, date <= 2016) |>
  select(
    iso3c,
    country,
    year = date,
    gdp = NY.GDP.MKTP.CD,
    gdp_per_capita = NY.GDP.PCAP.CD,
    population = SP.POP.TOTL,
    total_exports = NE.EXP.GNFS.CD)

glimpse(wb_clean)
```

## Limpieza: Votaciones ONU

Unimos los tres tibbles de UN Votes, filtramos únicamente las resoluciones clasificadas como "Human rights" y recodificamos los votos.

```{r}
#| label: limpiar-unvotes

# Unimos los tres tibbles por rcid (id de resolución)
votes_hr <- unvotes_raw |>
  left_join(issues_raw, by = "rcid", relationship = "many-to-many") |>
  left_join(rollcalls_raw, by = "rcid") |>
  filter(issue == "Human rights") |>
  filter(year(date) >= 1995, year(date) <= 2016) |>
  mutate(
    year = year(date),
    # Recodificamos los votos a texto legible
    voto = case_when(
      vote == "yes"     ~ "yes",
      vote == "no"      ~ "no",
      vote == "abstain" ~ "abstain",
      TRUE              ~ NA_character_
    )) |>
  filter(!is.na(voto))

glimpse(votes_hr)
```

## Limpieza: Atlas of Economic Complexity

Filtramos únicamente los flujos comerciales hacia y desde China, y agregamos por país-año sumando exportaciones e importaciones.

```{r}
#| label: limpiar-atlas
# Separamos los flujos según el sentido correcto:
# Cuando location_code != CHN: export_value = exportaciones del país a China
# Cuando location_code == CHN: export_value = exportaciones de China al país
# (osea, importaciones del país desde China)

exports <- atlas_raw |>
  filter(location_code != "CHN", partner_code == "CHN") |>
  mutate(iso3c = location_code, year = as.integer(year)) |>
  filter(year >= 1995, year <= 2016) |>
  group_by(iso3c, year) |>
  summarise(exports_to_china = sum(export_value, na.rm = TRUE), .groups = "drop")

imports <- atlas_raw |>
  filter(location_code == "CHN", partner_code != "CHN") |>
  mutate(iso3c = partner_code, year = as.integer(year)) |>
  filter(year >= 1995, year <= 2016) |>
  group_by(iso3c, year) |>
  summarise(imports_from_china = sum(export_value, na.rm = TRUE), .groups = "drop")

atlas_china <- exports |>
  full_join(imports, by = c("iso3c", "year"))

glimpse(atlas_china)
```

## Agregación de votos por país-año

Contamos los votos "yes", "no" y "abstain" por país y año, y estandarizamos los códigos de país a ISO3 para poder hacer el join con las otras fuentes.

```{r}
#| label: agregar-votos

# Agregamos votos por país-año
votos_agregados <- votes_hr |>
  group_by(country_code, year) |>
  summarise(
    n_hr_resolutions = n_distinct(rcid),
    n_yes     = sum(voto == "yes"),
    n_no      = sum(voto == "no"),
    n_abstain = sum(voto == "abstain"),
    .groups = "drop") |>
  mutate(
    # Porcentaje de votos yes sobre total
    pct_yes = n_yes / (n_yes + n_no + n_abstain),
    # Convertimos ISO2 a ISO3 con countrycode
    iso3c = countrycode(country_code, origin = "iso2c", destination = "iso3c")) |>
  filter(!is.na(iso3c))

glimpse(votos_agregados)
```

## Join final y construcción del dataset

Combinamos las tres fuentes a nivel país-año y construimos el índice de dependencia comercial con China como la suma de exportaciones e importaciones con China dividida por el PBI

```{r}
#| label: join-final

# Combinamos las tres fuentes con left_join por iso3c y year
dataset_final <- wb_clean |>
  left_join(atlas_china,     by = c("iso3c", "year")) |>
  left_join(votos_agregados, by = c("iso3c", "year")) |>
  mutate(
    # Índice de dependencia comercial con China
    # (exportaciones + importaciones con China) / PBI
    china_dependence = (exports_to_china + imports_from_china) / gdp) |>
  filter(!is.na(gdp), !is.na(iso3c), !is.na(year))

glimpse(dataset_final)
```

## Guardar dataset final

Guardamos el dataset combinado y limpio en data/processed/ para que la siguiente etapa pueda usarlo directamente.

```{r}
#| label: guardar-dataset

# Creamos la carpeta processed si no existe
# dir.create() visto en scripting.qmd
dir.create(here("data/processed"), recursive = TRUE, showWarnings = FALSE)

# Guardamos el dataset final en formato .rds
# saveRDS() visto en scripting.qmd
saveRDS(dataset_final, here("data/processed/dataset_final.rds"))

cat("Dataset guardado con", nrow(dataset_final), "filas y", ncol(dataset_final), "columnas.")
```
