---
title: "Limpieza y construcción del dataset"
format: html
editor: visual
---

```{r}
#| label: load-packages

library(tidyverse)   # manipulación de datos 
library(here)        # rutas relativas
library(countrycode) # estandarización de códigos de país
library(naniar)      # manejo de valores faltantes 
library(skimr)       # inspección rápida de datos
```

```{r}
#| label: cargar-datos

# Cargamos los 5 archivos .rds generados por 01_importacion.qmd
# readRDS() visto en scripting.qmd
wb_raw        <- readRDS(here("data/raw/wb_indicators_raw.rds"))
unvotes_raw   <- readRDS(here("data/raw/unvotes_raw.rds"))
rollcalls_raw <- readRDS(here("data/raw/un_rollcalls_raw.rds"))
issues_raw    <- readRDS(here("data/raw/un_issues_raw.rds"))
atlas_raw     <- readRDS(here("data/raw/atlas_trade_raw.rds"))
```

En esta sección cargamos los cinco archivos de datos crudos generados en la etapa de importación. Cada uno corresponde a una de las tres fuentes utilizadas: el Banco Mundial, los datos de votaciones de la ONU (Voeten et al.) y el Atlas of Economic Complexity.

## Limpieza: Banco Mundial

Seleccionamos las columnas relevantes, filtramos el período 1995-2016 y renombramos las variables para que sean más legibles.

```{r}
#| label: limpiar-banco-mundial

# Seleccionamos columnas relevantes y filtramos el período de análisis
# filter(), select(), rename() vistos en 02_DataWrangling.qmd
wb_clean <- wb_raw |>
  filter(date >= 1995, date <= 2016) |>
  select(
    iso3c,
    country,
    year = date,
    gdp = NY.GDP.MKTP.CD,
    gdp_per_capita = NY.GDP.PCAP.CD,
    population = SP.POP.TOTL,
    total_exports = NE.EXP.GNFS.CD
  )

glimpse(wb_clean)
```

## Limpieza: Votaciones ONU

Unimos los tres tibbles de UN Votes, filtramos únicamente las resoluciones clasificadas como "Human rights" y recodificamos los votos.

```{r}
#| label: limpiar-unvotes

# Unimos los tres tibbles por rcid (id de resolución)
# left_join() visto en 02_DataWrangling.qmd
votes_hr <- unvotes_raw |>
  left_join(issues_raw, by = "rcid") |>
  left_join(rollcalls_raw, by = "rcid") |>
  filter(issue == "Human rights") |>
  filter(year(date) >= 1995, year(date) <= 2016) |>
  mutate(
    year = year(date),
    # Recodificamos los votos a texto legible
    # case_when() visto en 02_DataWrangling.qmd
    voto = case_when(
      vote == "yes"     ~ "yes",
      vote == "no"      ~ "no",
      vote == "abstain" ~ "abstain",
      TRUE              ~ NA_character_
    )
  ) |>
  filter(!is.na(voto))

glimpse(votes_hr)
```
