---
title: "Etapa 5 - Análisis NLP de resoluciones de DDHH"
format: html
editor: visual
---



```{r}
library(tidyverse)
library(here)
library(tidytext)   
library(udpipe)     
library(tidylo)  
library(countrycode)
```

#Importamos y leemos los datos para hacer el procesamiento
```{r}
dataset_final <- readRDS(here("data/processed/dataset_final.rds"))
un_rollcalls  <- readRDS(here("data/raw/un_rollcalls_raw.rds"))
un_issues     <- readRDS(here("data/raw/un_issues_raw.rds"))
un_votes     <- readRDS(here("data/raw/unvotes_raw.rds"))
```

#Definimos qué países son "de alta dependencia" y luego filtramos las resoluciones para quedarnos solamente con las de DDHH.
```{r}
# 1. Definir umbral de alta dependencia (percentil 75, por ejemplo)
umbral <- quantile(dataset_final$china_dependence, 0.75, na.rm = TRUE)

# 2. Etiquetar países como alta o baja dependencia
paises_alta <- dataset_final %>%
  filter(china_dependence >= umbral) %>%
  distinct(iso3c) %>%
  pull(iso3c)
# 3. Quedarse solo con los rcid de resoluciones de DDHH
rcid_ddhh <- un_issues %>%
  filter(issue == "Human rights") %>%
  pull(rcid)

length(rcid_ddhh)  # cuántas resoluciones de DDHH hay

```
#Ahora clasificamos cada resolución considerado cómo voto cada bloque, es decir, si: Si, No o Abstención. Luego, calcula qué proporción del bloque votó No o Abstención. Si es 50% o más, la resolución va al grupo "rechaza_abstiene", si no, a "apoya".
```{r}
# Cómo votó el bloque de alta dependencia en cada resolución
votos_bloque <- un_votes %>%
  mutate(iso3c = countrycode(country_code, origin = "iso2c", destination = "iso3c")) %>%
  filter(iso3c %in% paises_alta,
         rcid %in% rcid_ddhh) %>%
  group_by(rcid) %>%
  summarise(
    prop_no_abs = mean(vote %in% c("no", "abstain"), na.rm = TRUE)
  ) %>%
  mutate(
    grupo = if_else(prop_no_abs >= 0.5, "rechaza_abstiene", "apoya")
  )

# Verificar cuántas resoluciones quedaron en cada grupo
count(votos_bloque, grupo)
```
#Unimos los textos de las resoluciones con la clasificación.
```{r}
textos_clasificados <- un_rollcalls %>%
  filter(rcid %in% rcid_ddhh) %>%
  select(rcid, descr) %>%
  inner_join(votos_bloque, by = "rcid")

# Verificar
glimpse(textos_clasificados)
nrow(textos_clasificados)
```
#Ahora que tenemos la información agrupada, pasamos a la tokenización
```{r}
tokens <- textos_clasificados %>%
  unnest_tokens(word, descr)

# Verificar
nrow(tokens)
head(tokens)
```

#Eliminamos stopwords usando anti_join
```{r}
data("stop_words")  # carga las stopwords incluidas en tidytext

tokens_limpios <- tokens %>%
  anti_join(stop_words, by = "word") %>%
  filter(!str_detect(word, "^[0-9]+$"))  # elimina números

# Verificar cuántas palabras quedan
nrow(tokens_limpios)
```
#Luego de eliminar stopwords y quedarnos con las palabras significativas que queremos analizar, pasamos a la lematización usando udpipe.
```{r}
#Descargamos el modelo de inglés
ud_model <- udpipe_download_model(language = "english")
ud_model <- udpipe_load_model(ud_model$file_model)
#Lematizamos
anotaciones <- udpipe_annotate(ud_model, 
                                x = tokens_limpios$word,
                                doc_id = seq_along(tokens_limpios$word)) %>%
  as.data.frame() %>%
  select(doc_id, lemma) %>%
  mutate(doc_id = as.integer(doc_id))

tokens_lematizados <- tokens_limpios %>%
  mutate(doc_id = row_number()) %>%
  left_join(anotaciones, by = "doc_id") %>%
  select(-word) %>%
  filter(nchar(trimws(lemma)) > 2,
         !lemma %in% c("re", "de", "en", "al"))
```
#Calculamos el TF-IDF usando count y luego los agrupamos usando group_by para ver los terminos más distintivos de cada grupo.
```{r}
#Calculamos el TF-IDF
tfidf <- tokens_lematizados %>%
  count(grupo, lemma) %>%
  bind_tf_idf(lemma, grupo, n) %>%
  arrange(desc(tf_idf))
# Vemos los términos más distintivos de cada grupo
tfidf %>% 
  group_by(grupo) %>% 
  slice_max(tf_idf, n = 10) %>% 
  print(n = 20)

```
#Caluclamos el Log Odds ratio
```{r}
log_odds <- tokens_lematizados %>%
  count(grupo, lemma) %>%
  bind_log_odds(grupo, lemma, n)

# Ver los más distintivos de cada grupo
log_odds %>% 
  group_by(grupo) %>% 
  slice_max(log_odds_weighted, n = 10) %>% 
  print(n = 20)
```


