---
title: "Análisis con controles y heterogeneidad temática"
format: html
editor: visual
---

## Carga de librerías

```{r}
library(tidyverse)
library(here)
library(countrycode)
```

## Cargar el dataset, agregar la región y excluir el caso atípico.

```{r}
# Cargar el dataset ya construido (Etapa 3)
dataset_final <- readRDS(here("data/processed/dataset_final.rds"))

# Agregar la columna de región a partir de iso3c (clasificación del Banco Mundial)
dataset_final <- dataset_final %>%
  mutate(region = countrycode(iso3c, origin = "iso3c", destination = "region"))

# Excluir el caso atípico (Marshall Islands) y los territorios sin región asignable
dataset_final <- dataset_final %>%
  filter(iso3c != "MHL",
         !is.na(region))
# Excluir Marshall Islands: caso atípico que distorsiona la variable de exposición comercial
# Excluir Channel Islands, Puerto Rico y Kosovo: territorios sin región asignable (no países soberanos),necesario para poder usar 'region' como control en la regresión

# Verificar
glimpse(dataset_final)
```

## Verificar los datos faltantes.

#verificar cuántas observaciones quedan utilizables para la regresión, antes de invertir tiempo en estimarla. IMportante para que la regresión tenga variable dependiente

```{r}
dataset_final %>%
  summarise(total = n(),
    sin_gdp_per_capita = sum(is.na(gdp_per_capita)),
    sin_region = sum(is.na(region)),
    sin_pct_yes = sum(is.na(pct_yes)))

```

## Regresión con controles

Estimamos dos modelos de regresión lineal sobre el panel país-año. El primero incluye únicamente la exposición comercial con China como variable explicativa. El segundo incorpora controles por nivel de desarrollo (PBI per cápita), región geográfica y año, para descartar correlaciones espurias y enfrentar la objeción de que el efecto observado refleja desarrollo económico más que exposición a China.

```{r}
#| label: regresion-modelo1

# Modelo 1: solo exposición comercial con China
# lm() estima una regresión lineal por mínimos cuadrados ordinarios
# pct_yes es el porcentaje de votos a favor en resoluciones de DDHH
modelo_1 <- lm(pct_yes ~ china_dependence,
  data = dataset_final |> filter(!is.na(pct_yes), !is.na(china_dependence)))

summary(modelo_1)
```

El segundo modelo agrega tres controles: PBI per cápita (para captar nivel de desarrollo), región (para captar alineación geopolítica Norte-Sur) y año (para absorber tendencias temporales globales y descartar correlaciones espurias entre dos series que crecen en paralelo).

```{r}
#| label: regresion-modelo2

# Modelo 2: exposición + controles
modelo_2 <- lm(pct_yes ~ china_dependence + log(gdp_per_capita) + region + factor(year),
               data = dataset_final |> filter(!is.na(pct_yes), !is.na(china_dependence), !is.na(gdp_per_capita), !is.na(region)))

summary(modelo_2)
```

Comparamos los coeficientes de *china_dependence* en ambos modelos. Si el coeficiente se mantiene positivo y significativo en el Modelo 2, la asociación no se explica por desarrollo ni por tendencias temporales.

```{r}
#| label: comparacion-modelos

# Comparamos los coeficientes de china_dependence en ambos modelos
# broom::tidy() convierte el output de lm() en un tibble ordenado
library(broom)

tidy(modelo_1) |> filter(term == "china_dependence") |> 
  mutate(modelo = "Sin controles") |>
  bind_rows(tidy(modelo_2) |> filter(term == "china_dependence") |>
      mutate(modelo = "Con controles"))|>
  select(modelo, estimate, std.error, p.value)
```

## Tabla a nivel resolución con país-objeto

Construimos una tabla donde cada fila es una resolución de DDHH con su país-objeto identificado a partir de palabras clave en el texto descriptivo. Esto nos permite analizar si el efecto de la exposición comercial con China sobre el voto varía según el país al que apunta la resolución.

```{r}
#| label: cargar-textos

# Cargamos los archivos guardados por el notebook de NLP
textos_clasificados <- readRDS(here("data/processed/textos_clasificados.rds"))
paises_alta <- readRDS(here("data/processed/paises_alta.rds"))

glimpse(textos_clasificados)
```

Asignamos un país-objeto a cada resolución buscando palabras clave en el texto descriptivo (descr). Las categorías son: Israel-Palestina, Irán, Cuba, Sudán, Bielorrusia y Otros (resoluciones que no mencionan explícitamente ninguno de estos países).

```{r}
#| label: etiquetar-pais-objeto

tabla_resoluciones <- textos_clasificados |>
  mutate(
    pais_objeto = case_when(
      str_detect(str_to_lower(descr), "palestin|israel|gaza|west bank|jerusalem") ~ "Israel-Palestina",
      str_detect(str_to_lower(descr), "iran|islamic republic") ~ "Iran",
      str_detect(str_to_lower(descr), "cuba") ~ "Cuba",
      str_detect(str_to_lower(descr), "sudan|darfur") ~ "Sudan",
      str_detect(str_to_lower(descr), "belarus|bielorrusia") ~ "Bielorrusia",
      str_detect(str_to_lower(descr), "congo|democratic republic") ~ "Congo",
      str_detect(str_to_lower(descr), "iraq") ~ "Iraq",
      str_detect(str_to_lower(descr), "kosovo") ~ "Kosovo",
      str_detect(str_to_lower(descr), "bosnia|herzegovina|yugoslavia") ~ "Ex-Yugoslavia",
      str_detect(str_to_lower(descr), "nigeria") ~ "Nigeria",
      str_detect(str_to_lower(descr), "turkmenistan")  ~ "Turkmenistan",
      str_detect(str_to_lower(descr), "uzbekistan") ~ "Uzbekistan",
      str_detect(str_to_lower(descr), "korea|democratic people") ~ "Corea del Norte",
      str_detect(str_to_lower(descr), "syrian golan|syria") ~ "Siria",
      str_detect(str_to_lower(descr), "myanmar|burma") ~ "Myanmar",
      str_detect(str_to_lower(descr), "racial|racism|xenophob|discriminat") ~ "Discriminacion racial",
      str_detect(str_to_lower(descr), "self.determin|peoples|indigenous") ~ "Autodeterminacion",
      str_detect(str_to_lower(descr), "right to food|rights of the child|physical|mental health") ~ "Derechos sociales",
      str_detect(str_to_lower(descr), "sovereignty|non.interference|diversity of democratic") ~ "Soberania",
      str_detect(str_to_lower(descr), "development|cooperation|globalization|terrorism|mercenari|travel|coercive|reunification|peace|geographical|death penalty|defamation|dialogue|moratorium") ~ "Temas generales",
      TRUE ~ "Otros"))

count(tabla_resoluciones, pais_objeto, sort = TRUE) |> print(n = 25)
```

Con esto, cada resolución tiene su país-objeto identificado y la posición del bloque de alta exposición. Esta tabla es el insumo principal de la Fase 2.

```{r}
#| label: guardar-tabla-resoluciones

# Guardamos la tabla para usarla en la Fase 2
saveRDS(tabla_resoluciones, here("data/processed/tabla_resoluciones.rds"))

cat("Tabla guardada con", nrow(tabla_resoluciones), "resoluciones y", 
    n_distinct(tabla_resoluciones$pais_objeto), "categorías de país-objeto.")
```

# Visualizaciones

```{r}
#| label: setup-fase3
#| message: false
#| warning: false

library(tidyverse)
library(patchwork)
library(scales)
library(here)

# Paleta consistente para todo el trabajo
# Coral para alta exposición / teal para baja exposición
color_alta  <- "#D4603A"
color_baja  <- "#3A9BAD"
color_texto <- "#2C3E50"

# Tema base compartido por todos los gráficos de Fase 3
tema_tp <- theme_minimal(base_size = 12) +
  theme(
    plot.title       = element_text(face = "bold", size = 13, color = color_texto),
    plot.subtitle    = element_text(size = 10.5, color = "gray40"),
    plot.caption     = element_text(size = 8.5, color = "gray50", hjust = 0),
    axis.title       = element_text(size = 10.5),
    legend.position  = "top",
    legend.title     = element_blank(),
    panel.grid.minor = element_blank(),
    panel.grid.major = element_line(color = "gray92")
  )

# Aseguramos que exista la carpeta de salida
dir.create(here("output/figures"), recursive = TRUE, showWarnings = FALSE)
```

------------------------------------------------------------------------

## Comparación de grupos con incertidumbre

*Reemplazamos el boxplot de medianas crudas.*

```{r}
#| label: fig-3-1-densidades
#| fig-width: 10
#| fig-height: 5
#| message: false
#| warning: false

# ── Preparación: armar grupos por mediana ────────────────────
datos_grupos <- dataset_final |>
  filter(!is.na(china_dependence), !is.na(pct_yes)) |>
  mutate(
    grupo = if_else(
      china_dependence >= median(china_dependence, na.rm = TRUE),
      "Alta exposición",
      "Baja exposición"
    ),
    grupo = factor(grupo, levels = c("Alta exposición", "Baja exposición"))
  )

# ── IC sobre la diferencia de medias (t-test de Welch) ───────
# Como el factor tiene Alta primero, t.test calcula Alta - Baja
# Por eso NO invertimos los signos del IC.
test_ic <- t.test(pct_yes ~ grupo, data = datos_grupos)

dif_media <- test_ic$estimate[[1]] - test_ic$estimate[[2]]  # Alta - Baja
ic_inf    <- test_ic$conf.int[1]
ic_sup    <- test_ic$conf.int[2]

df_ic <- tibble(
  estimacion = dif_media,
  ic_inf     = ic_inf,
  ic_sup     = ic_sup,
  etiqueta   = "Alta − Baja\nexposición"
)

# ── Panel A: densidades superpuestas ─────────────────────────
p_densidades <- ggplot(
  datos_grupos,
  aes(x = pct_yes, fill = grupo, color = grupo)
) +
  geom_density(alpha = 0.30, linewidth = 0.75) +
  geom_vline(
    data = datos_grupos |>
      group_by(grupo) |>
      summarise(media = mean(pct_yes), .groups = "drop"),
    aes(xintercept = media, color = grupo),
    linetype = "dashed", linewidth = 0.7
  ) +
  scale_fill_manual(values  = c("Alta exposición" = color_alta,
                                "Baja exposición" = color_baja)) +
  scale_color_manual(values = c("Alta exposición" = color_alta,
                                "Baja exposición" = color_baja)) +
  scale_x_continuous(labels = percent_format(accuracy = 1), limits = c(0, 1)) +
  scale_y_continuous(expand = expansion(mult = c(0, 0.05))) +
  labs(
    title    = "Distribución del apoyo a resoluciones de DDHH",
    subtitle = "Países-año, 1995–2016  |  Corte por mediana de exposición comercial con China",
    x        = "% de votos 'sí' en resoluciones de DDHH",
    y        = "Densidad"
  ) +
  tema_tp

# ── Panel B: IC sobre la diferencia ──────────────────────────
p_ic <- ggplot(df_ic, aes(x = etiqueta, y = estimacion)) +
  geom_hline(yintercept = 0, linetype = "dashed",
             color = "gray55", linewidth = 0.7) +
  geom_errorbar(aes(ymin = ic_inf, ymax = ic_sup),
                width = 0.12, linewidth = 0.9, color = color_texto) +
  geom_point(size = 3.8, color = color_texto) +
  annotate("text", x = 1, y = ic_sup + 0.005,
           label = paste0(ifelse(dif_media > 0, "+", ""),
                          round(dif_media * 100, 1), " pp"),
           size = 3.8, fontface = "bold", color = color_texto, vjust = 0) +
  scale_y_continuous(labels = percent_format(accuracy = 1),
                     limits = c(-0.02, 0.15)) +
  labs(title    = "Diferencia de medias",
       subtitle = "IC 95% (Welch)",
       x = NULL,
       y = "Alta − Baja exposición") +
  tema_tp

# ── Composición ───────────────────────────────────────────────
fig_3_1 <- p_densidades + p_ic +
  plot_layout(widths = c(2.5, 1)) +
  plot_annotation(
    caption = "Fuente: panel país-año 1995–2016 | Banco Mundial · unvotes · Atlas of Economic Complexity"
  )

fig_3_1

ggsave(here("output/figures/fig_3_1_densidades_ic.png"),
       fig_3_1, width = 10, height = 4.8, dpi = 300, bg = "white")
```

------------------------------------------------------------------------

## Asociación por quintiles (scatter agrupado)

*Reemplaza el scatter saturado.*

```{r}
#| label: fig-3-2-bins
#| fig-width: 7
#| fig-height: 4.5
#| message: false
#| warning: false

datos_bins <- dataset_final |>
  filter(!is.na(china_dependence), !is.na(pct_yes)) |>
  mutate(
    bin_exposicion = cut_number(
      china_dependence, n = 5,
      labels = c("Q1\n(menor)", "Q2", "Q3", "Q4", "Q5\n(mayor)")
    )
  )

resumen_bins <- datos_bins |>
  group_by(bin_exposicion) |>
  summarise(
    n      = n(),
    media  = mean(pct_yes),
    se     = sd(pct_yes) / sqrt(n),
    ic_inf = media - qt(0.975, df = n - 1) * se,
    ic_sup = media + qt(0.975, df = n - 1) * se,
    .groups = "drop"
  )

promedio_global <- mean(dataset_final$pct_yes, na.rm = TRUE)

fig_3_2 <- ggplot(resumen_bins, aes(x = bin_exposicion, y = media)) +
  geom_hline(yintercept = promedio_global, linetype = "dashed",
             color = "gray55", linewidth = 0.7) +
  geom_errorbar(aes(ymin = ic_inf, ymax = ic_sup),
                width = 0.15, linewidth = 0.7, color = color_texto) +
  geom_line(aes(group = 1), color = color_alta, linewidth = 0.85) +
  geom_point(size = 4, color = color_alta) +
  geom_text(aes(label = paste0("n=", n)),
            vjust = -1.4, size = 2.9, color = "gray45") +
  scale_y_continuous(labels = percent_format(accuracy = 1),
                     limits = c(0.60, 0.82),
                     breaks = seq(0.60, 0.80, 0.05)) +
  labs(
    title    = "Mayor exposición comercial, mayor apoyo a la agenda de DDHH",
    subtitle = paste0("Promedio por quintil de exposición comercial con China  |  IC 95%  |  Línea = promedio global (",
                      percent(promedio_global, accuracy = 1), ")"),
    x        = "Quintil de exposición comercial con China",
    y        = "% de votos 'sí' en resoluciones de DDHH",
    caption  = "Fuente: panel país-año 1995–2016 | cada punto agrega países-año de un quintil"
  ) +
  tema_tp

fig_3_2

ggsave(here("output/figures/fig_3_2_bins_ic.png"),
       fig_3_2, width = 7, height = 4.5, dpi = 300, bg = "white")
```

------------------------------------------------------------------------

## Heterogeneidad por país-objeto 

*Construimos `df_apoyo_por_pais` desde `tabla_resoluciones`*.

```{r}
#| label: df-apoyo-por-pais
#| message: false
#| warning: false

# ── Categorías que efectivamente apuntan a un país --------------
paises_objeto_validos <- c(
  "Israel-Palestina", "Iran", "Cuba", "Sudan", "Bielorrusia",
  "Congo", "Iraq", "Kosovo", "Ex-Yugoslavia", "Nigeria",
  "Turkmenistan", "Uzbekistan", "Corea del Norte", "Siria", "Myanmar"
)

# ── Construcción del dataframe agregado --------------------------
df_apoyo_por_pais <- tabla_resoluciones |>
  filter(pais_objeto %in% paises_objeto_validos) |>
  group_by(pais_objeto) |>
  summarise(
    n       = n(),
    n_apoya = sum(grupo == "apoya"),
    .groups = "drop"
  ) |>
  filter(n >= 3) |>   # incluimos Cuba (n=3), IC ancho pero relevante para la narrativa
  mutate(
    prop_apoya = n_apoya / n,
    ic_inf = map2_dbl(n_apoya, n, ~ binom.test(.x, .y, conf.level = 0.95)$conf.int[1]),
    ic_sup = map2_dbl(n_apoya, n, ~ binom.test(.x, .y, conf.level = 0.95)$conf.int[2])
  ) |>
  arrange(prop_apoya)

print(df_apoyo_por_pais)
```

```{r}
#| label: fig-3-3-heterogeneidad
#| fig-width: 8.5
#| fig-height: 5
#| message: false
#| warning: false

df_plot <- df_apoyo_por_pais |>
  mutate(
    pais_objeto = fct_reorder(pais_objeto, prop_apoya),
    color_grupo = case_when(
      prop_apoya >= 0.70 ~ "Alto apoyo",
      prop_apoya < 0.40  ~ "Bajo apoyo",
      TRUE               ~ "Apoyo intermedio"
    ),
    color_grupo = factor(color_grupo,
                         levels = c("Alto apoyo", "Apoyo intermedio", "Bajo apoyo"))
  )

linea_ref <- mean(df_apoyo_por_pais$prop_apoya)

fig_3_3 <- ggplot(df_plot, aes(x = pais_objeto, y = prop_apoya, fill = color_grupo)) +
  geom_hline(yintercept = linea_ref, linetype = "dashed",
             color = "gray50", linewidth = 0.7) +
  geom_col(width = 0.65, alpha = 0.90) +
  geom_errorbar(aes(ymin = ic_inf, ymax = ic_sup),
                width = 0.22, linewidth = 0.6, color = color_texto) +
  geom_text(aes(label = paste0(percent(prop_apoya, accuracy = 1),
                               "  (n=", n, ")")),
            hjust = -0.15, size = 3.2, color = color_texto) +
  scale_y_continuous(labels = percent_format(accuracy = 1),
                     limits = c(0, 1.15), expand = c(0, 0)) +
  scale_fill_manual(values = c(
    "Alto apoyo"        = "#3A7D62",
    "Apoyo intermedio"  = "#B8976A",
    "Bajo apoyo"        = "#C0392B"
  )) +
  coord_flip() +
  labs(
    title    = "El apoyo del bloque no es uniforme: depende del país al que apunta la resolución",
    subtitle = paste0("% de resoluciones en que el bloque de alta exposición votó a favor  |  IC 95%  |  Línea = promedio (",
                      percent(linea_ref, accuracy = 1), ")"),
    x        = NULL,
    y        = "% de apoyo del bloque de alta exposición comercial",
    caption  = "Fuente: resoluciones de DDHH 1995–2016 | bloque = percentil 75+ de exposición con China"
  ) +
  tema_tp +
  theme(legend.position = "none",
        panel.grid.major.y = element_blank())

fig_3_3

ggsave(here("output/figures/fig_3_3_heterogeneidad_pais_objeto.png"),
       fig_3_3, width = 9, height = 5, dpi = 300, bg = "white")
```

```{r}
fig_3_3 <- ggplot(df_plot, aes(x = pais_objeto, y = prop_apoya, fill = color_grupo)) +
  geom_hline(yintercept = linea_ref, linetype = "dashed",
             color = "gray50", linewidth = 0.7) +
  # ── FIX: usar el primer nivel del factor (la barra de arriba después del coord_flip)
  annotate("text",
           x = as.character(df_plot$pais_objeto[nrow(df_plot)]),
           y = linea_ref + 0.025,
           label = paste0("Promedio: ", percent(linea_ref, accuracy = 1)),
           size = 2.9, color = "gray40", hjust = 0, fontface = "italic") +
  geom_col(width = 0.65, alpha = 0.90) +
  geom_errorbar(aes(ymin = ic_inf, ymax = ic_sup),
                width = 0.22, linewidth = 0.6, color = color_texto) +
  geom_text(aes(label = paste0(percent(prop_apoya, accuracy = 1),
                               "  (n=", n, ")")),
            hjust = -0.15, size = 3.2, color = color_texto) +
  scale_y_continuous(labels = percent_format(accuracy = 1),
                     limits = c(0, 1.15), expand = c(0, 0)) +
  scale_fill_manual(values = c(
    "Alto apoyo"        = "#3A7D62",
    "Apoyo intermedio"  = "#B8976A",
    "Bajo apoyo"        = "#C0392B"
  )) +
  coord_flip() +
  labs(
    title    = "El apoyo del bloque no es uniforme: depende del país al que apunta la resolución",
    subtitle = "% de resoluciones en que el bloque de alta exposición votó a favor  |  IC 95%",
    x        = NULL,
    y        = "% de apoyo del bloque de alta exposición comercial",
    caption  = "Fuente: resoluciones de DDHH 1995–2016 | bloque = percentil 75+ de exposición con China"
  ) +
  tema_tp +
  theme(legend.position = "none",
        panel.grid.major.y = element_blank())
```

------------------------------------------------------------------------

## Evolución temporal reetiquetada

```{r}
#| label: fig-3-4a-temporal
#| fig-width: 8
#| fig-height: 6.5
#| message: false
#| warning: false

serie_temporal <- dataset_final |>
  group_by(year) |>
  summarise(
    exposicion_promedio = mean(china_dependence, na.rm = TRUE),
    pct_yes_promedio    = mean(pct_yes, na.rm = TRUE),
    .groups = "drop"
  )

p_exp <- ggplot(serie_temporal, aes(x = year, y = exposicion_promedio)) +
  geom_line(color = color_baja, linewidth = 0.9) +
  geom_point(color = color_baja, size = 2.5) +
  scale_x_continuous(breaks = seq(1995, 2016, 5)) +
  scale_y_continuous(labels = label_number(accuracy = 0.01)) +
  labs(title    = "La exposición comercial con China creció de forma sostenida",
       subtitle = "Promedio global por año, 1995–2016",
       x = "Año",
       y = "Exposición comercial con China\n(fracción del PBI, promedio global)") +
  tema_tp

p_votos <- ggplot(serie_temporal, aes(x = year, y = pct_yes_promedio)) +
  geom_line(color = color_alta, linewidth = 0.9) +
  geom_point(color = color_alta, size = 2.5) +
  scale_x_continuous(breaks = seq(1995, 2016, 5)) +
  scale_y_continuous(labels = percent_format(accuracy = 1)) +
  labs(title    = "…pero el apoyo a la agenda de DDHH no siguió la misma tendencia",
       subtitle = "Promedio global del % de votos 'sí' por año, 1995–2016",
       x = "Año",
       y = "Apoyo a la agenda de DDHH\n(% de votos 'sí', promedio global)") +
  tema_tp

fig_3_4a <- p_exp / p_votos +
  plot_annotation(
    caption = "Fuente: panel país-año 1995–2016 | Banco Mundial · unvotes · Atlas of Economic Complexity"
  )

fig_3_4a

ggsave(here("output/figures/fig_3_4a_temporal_reetiquetado.png"),
       fig_3_4a, width = 8, height = 6.5, dpi = 300, bg = "white")
```

------------------------------------------------------------------------

## Log-odds reetiquetado

*Recomputamos `df_logodds` desde `textos_clasificados` para mantener este notebook autocontenido.*

```{r}
#| label: fig-3-4b-logodds
#| fig-width: 9
#| fig-height: 6
#| message: false
#| warning: false

library(tidytext)
library(tidylo)
library(udpipe)

# ── 1. Cargar (o descargar) el modelo udpipe ──────────────────
modelo_dir <- here("data/raw")
dir.create(modelo_dir, recursive = TRUE, showWarnings = FALSE)

modelo_existente <- list.files(modelo_dir, pattern = "english.*\\.udpipe$",
                               full.names = TRUE)

if (length(modelo_existente) == 0) {
  cat("Descargando modelo udpipe (~15MB, solo la primera vez)...\n")
  dl <- udpipe_download_model(language = "english", model_dir = modelo_dir)
  modelo_path <- dl$file_model
} else {
  modelo_path <- modelo_existente[1]
}

modelo_udpipe <- udpipe_load_model(modelo_path)

# ── 2. Anotar los textos (lematizar + POS tagging) ────────────
anotacion <- udpipe_annotate(
  modelo_udpipe,
  x = textos_clasificados$descr,
  doc_id = as.character(textos_clasificados$rcid)
) |>
  as.data.frame()

# ── 3. Filtrar a lemas informativos (sustantivos, propios, adjetivos)
lemmas <- anotacion |>
  filter(upos %in% c("NOUN", "PROPN", "ADJ"),
         !is.na(lemma),
         nchar(lemma) > 2) |>
  mutate(lemma = str_to_lower(lemma)) |>
  inner_join(
    textos_clasificados |>
      mutate(doc_id = as.character(rcid)) |>
      select(doc_id, grupo),
    by = "doc_id"
  )

# ── 4. Log odds ratio ponderado por grupo ────────────────────
df_logodds <- lemmas |>
  count(grupo, lemma, sort = TRUE) |>
  bind_log_odds(grupo, lemma, n)

# ── 5. Top 15 lemas por grupo ────────────────────────────────
df_top <- df_logodds |>
  group_by(grupo) |>
  slice_max(log_odds_weighted, n = 15) |>
  ungroup() |>
  mutate(
    panel = case_when(
      grupo == "apoya"            ~ "Resoluciones que el bloque apoya",
      grupo == "rechaza_abstiene" ~ "Resoluciones que rechaza o se abstiene"
    ),
    lemma = reorder_within(lemma, log_odds_weighted, panel)
  )

# ── 6. Gráfico ────────────────────────────────────────────────
fig_3_4b <- ggplot(df_top, aes(x = lemma, y = log_odds_weighted, fill = grupo)) +
  geom_col(alpha = 0.88, show.legend = FALSE) +
  coord_flip() +
  facet_wrap(~ panel, scales = "free_y") +
  scale_x_reordered() +
  scale_fill_manual(values = c("apoya" = color_alta,
                               "rechaza_abstiene" = color_baja)) +
  labs(
    title    = "Términos más distintivos según la posición del bloque de alta exposición",
    subtitle = "Log odds ratio ponderado | Resoluciones de DDHH, Asamblea General de la ONU, 1995–2016",
    x        = NULL,
    y        = "Log Odds Ratio ponderado",
    caption  = "Bloque de alta exposición = países en el percentil 75+ de exposición comercial con China"
  ) +
  tema_tp +
  theme(strip.text    = element_text(face = "bold", size = 10.5),
        panel.spacing = unit(1.5, "lines"))

fig_3_4b

ggsave(here("output/figures/fig_3_4b_logodds_reetiquetado.png"),
       fig_3_4b, width = 9, height = 6, dpi = 300, bg = "white")
```
