---
title: "Análisis con controles y heterogeneidad temática"
format: html
editor: visual
---

# **Fase 0:** 

## **Paso 0.1** — Carga de librerías

```{r}
library(tidyverse)
library(here)
library(countrycode)
```

## **Paso 0.2** — cargar el dataset, agregar la región y excluir el caso atípico.

```{r}
# Cargar el dataset ya construido (Etapa 3)
dataset_final <- readRDS(here("data/processed/dataset_final.rds"))

# Agregar la columna de región a partir de iso3c (clasificación del Banco Mundial)
dataset_final <- dataset_final %>%
  mutate(region = countrycode(iso3c, origin = "iso3c", destination = "region"))

# Excluir el caso atípico (Marshall Islands) y los territorios sin región asignable
dataset_final <- dataset_final %>%
  filter(iso3c != "MHL",
         !is.na(region))
# Excluir Marshall Islands: caso atípico que distorsiona la variable de exposición comercial
# Excluir Channel Islands, Puerto Rico y Kosovo: territorios sin región asignable (no países soberanos),necesario para poder usar 'region' como control en la regresión

# Verificar
glimpse(dataset_final)
```

## **Paso 0.3** — Verificar los datos faltantes.

#verificar cuántas observaciones quedan utilizables para la regresión, antes de invertir tiempo en estimarla. IMportante para que la regresión tenga variable dependiente

```{r}
dataset_final %>%
  summarise(total = n(),
    sin_gdp_per_capita = sum(is.na(gdp_per_capita)),
    sin_region = sum(is.na(region)),
    sin_pct_yes = sum(is.na(pct_yes)))

```

# **Fase 1:**

## Paso A — Regresión con controles

Estimamos dos modelos de regresión lineal sobre el panel país-año. El primero incluye únicamente la exposición comercial con China como variable explicativa. El segundo incorpora controles por nivel de desarrollo (PBI per cápita), región geográfica y año, para descartar correlaciones espurias y enfrentar la objeción de que el efecto observado refleja desarrollo económico más que exposición a China.

```{r}
#| label: regresion-modelo1

# Modelo 1: solo exposición comercial con China
# lm() estima una regresión lineal por mínimos cuadrados ordinarios
# pct_yes es el porcentaje de votos a favor en resoluciones de DDHH
modelo_1 <- lm(pct_yes ~ china_dependence,
  data = dataset_final |> filter(!is.na(pct_yes), !is.na(china_dependence)))

summary(modelo_1)
```

El segundo modelo agrega tres controles: PBI per cápita (para captar nivel de desarrollo), región (para captar alineación geopolítica Norte-Sur) y año (para absorber tendencias temporales globales y descartar correlaciones espurias entre dos series que crecen en paralelo).

```{r}
#| label: regresion-modelo2

# Modelo 2: exposición + controles
modelo_2 <- lm(pct_yes ~ china_dependence + log(gdp_per_capita) + region + factor(year),
               data = dataset_final |> filter(!is.na(pct_yes), !is.na(china_dependence), !is.na(gdp_per_capita), !is.na(region)))

summary(modelo_2)
```

Comparamos los coeficientes de *china_dependence* en ambos modelos. Si el coeficiente se mantiene positivo y significativo en el Modelo 2, la asociación no se explica por desarrollo ni por tendencias temporales.

```{r}
#| label: comparacion-modelos

# Comparamos los coeficientes de china_dependence en ambos modelos
# broom::tidy() convierte el output de lm() en un tibble ordenado
library(broom)

tidy(modelo_1) |> filter(term == "china_dependence") |> 
  mutate(modelo = "Sin controles") |>
  bind_rows(tidy(modelo_2) |> filter(term == "china_dependence") |>
      mutate(modelo = "Con controles"))|>
  select(modelo, estimate, std.error, p.value)
```

## Paso B — Tabla a nivel resolución con país-objeto

Construimos una tabla donde cada fila es una resolución de DDHH con su país-objeto identificado a partir de palabras clave en el texto descriptivo. Esto nos permite analizar si el efecto de la exposición comercial con China sobre el voto varía según el país al que apunta la resolución.

```{r}
#| label: cargar-textos

# Cargamos los archivos guardados por el notebook de NLP
textos_clasificados <- readRDS(here("data/processed/textos_clasificados.rds"))
paises_alta <- readRDS(here("data/processed/paises_alta.rds"))

glimpse(textos_clasificados)
```

Asignamos un país-objeto a cada resolución buscando palabras clave en el texto descriptivo (descr). Las categorías son: Israel-Palestina, Irán, Cuba, Sudán, Bielorrusia y Otros (resoluciones que no mencionan explícitamente ninguno de estos países).

```{r}
#| label: etiquetar-pais-objeto

tabla_resoluciones <- textos_clasificados |>
  mutate(
    pais_objeto = case_when(
      str_detect(str_to_lower(descr), "palestin|israel|gaza|west bank|jerusalem") ~ "Israel-Palestina",
      str_detect(str_to_lower(descr), "iran|islamic republic") ~ "Iran",
      str_detect(str_to_lower(descr), "cuba") ~ "Cuba",
      str_detect(str_to_lower(descr), "sudan|darfur") ~ "Sudan",
      str_detect(str_to_lower(descr), "belarus|bielorrusia") ~ "Bielorrusia",
      str_detect(str_to_lower(descr), "congo|democratic republic") ~ "Congo",
      str_detect(str_to_lower(descr), "iraq") ~ "Iraq",
      str_detect(str_to_lower(descr), "kosovo") ~ "Kosovo",
      str_detect(str_to_lower(descr), "bosnia|herzegovina|yugoslavia") ~ "Ex-Yugoslavia",
      str_detect(str_to_lower(descr), "nigeria") ~ "Nigeria",
      str_detect(str_to_lower(descr), "turkmenistan")  ~ "Turkmenistan",
      str_detect(str_to_lower(descr), "uzbekistan") ~ "Uzbekistan",
      str_detect(str_to_lower(descr), "korea|democratic people") ~ "Corea del Norte",
      str_detect(str_to_lower(descr), "syrian golan|syria") ~ "Siria",
      str_detect(str_to_lower(descr), "myanmar|burma") ~ "Myanmar",
      str_detect(str_to_lower(descr), "racial|racism|xenophob|discriminat") ~ "Discriminacion racial",
      str_detect(str_to_lower(descr), "self.determin|peoples|indigenous") ~ "Autodeterminacion",
      str_detect(str_to_lower(descr), "right to food|rights of the child|physical|mental health") ~ "Derechos sociales",
      str_detect(str_to_lower(descr), "sovereignty|non.interference|diversity of democratic") ~ "Soberania",
      str_detect(str_to_lower(descr), "development|cooperation|globalization|terrorism|mercenari|travel|coercive|reunification|peace|geographical|death penalty|defamation|dialogue|moratorium") ~ "Temas generales",
      TRUE ~ "Otros"))

count(tabla_resoluciones, pais_objeto, sort = TRUE) |> print(n = 25)
```

Con esto, cada resolución tiene su país-objeto identificado y la posición del bloque de alta exposición. Esta tabla es el insumo principal de la Fase 2.

```{r}
#| label: guardar-tabla-resoluciones

# Guardamos la tabla para usarla en la Fase 2
saveRDS(tabla_resoluciones, here("data/processed/tabla_resoluciones.rds"))

cat("Tabla guardada con", nrow(tabla_resoluciones), "resoluciones y", 
    n_distinct(tabla_resoluciones$pais_objeto), "categorías de país-objeto.")
```
