---
title: "Análisis con controles y heterogeneidad temática"
format: html
editor: visual
---

# **Fase 0:** 

## **Paso 0.1** — Carga de librerías

```{r}
library(tidyverse)
library(here)
library(countrycode)
```

## **Paso 0.2** — cargar el dataset, agregar la región y excluir el caso atípico.

```{r}
# Cargar el dataset ya construido (Etapa 3)
dataset_final <- readRDS(here("data/processed/dataset_final.rds"))

# Agregar la columna de región a partir de iso3c (clasificación del Banco Mundial)
dataset_final <- dataset_final %>%
  mutate(region = countrycode(iso3c, origin = "iso3c", destination = "region"))

# Excluir el caso atípico (Marshall Islands) y los territorios sin región asignable
dataset_final <- dataset_final %>%
  filter(iso3c != "MHL",
         !is.na(region))
# Excluir Marshall Islands: caso atípico que distorsiona la variable de exposición comercial
# Excluir Channel Islands, Puerto Rico y Kosovo: territorios sin región asignable (no países soberanos),necesario para poder usar 'region' como control en la regresión

# Verificar
glimpse(dataset_final)
```

## **Paso 0.3** — Verificar los datos faltantes.

#verificar cuántas observaciones quedan utilizables para la regresión, antes de invertir tiempo en estimarla. IMportante para que la regresión tenga variable dependiente

```{r}
dataset_final %>%
  summarise(
    total = n(),
    sin_gdp_per_capita = sum(is.na(gdp_per_capita)),
    sin_region = sum(is.na(region)),
    sin_pct_yes = sum(is.na(pct_yes))
  )

```

# **Fase 1:**

## Paso A — Regresión con controles

Estimamos dos modelos de regresión lineal sobre el panel país-año. El primero incluye únicamente la exposición comercial con China como variable explicativa. El segundo incorpora controles por nivel de desarrollo (PBI per cápita), región geográfica y año, para descartar correlaciones espurias y enfrentar la objeción de que el efecto observado refleja desarrollo económico más que exposición a China.

```{r}
#| label: regresion-modelo1

# Modelo 1: solo exposición comercial con China
# lm() estima una regresión lineal por mínimos cuadrados ordinarios
# pct_yes es el porcentaje de votos a favor en resoluciones de DDHH
modelo_1 <- lm(pct_yes ~ china_dependence,
  data = dataset_final |> filter(!is.na(pct_yes), !is.na(china_dependence)))

summary(modelo_1)
```

El segundo modelo agrega tres controles: PBI per cápita (para captar nivel de desarrollo), región (para captar alineación geopolítica Norte-Sur) y año (para absorber tendencias temporales globales y descartar correlaciones espurias entre dos series que crecen en paralelo).

```{r}
#| label: regresion-modelo2

# Modelo 2: exposición + controles
modelo_2 <- lm(pct_yes ~ china_dependence + log(gdp_per_capita) + region + factor(year),
               data = dataset_final |> filter(!is.na(pct_yes), !is.na(china_dependence), !is.na(gdp_per_capita), !is.na(region)))

summary(modelo_2)
```

Comparamos los coeficientes de *china_dependence* en ambos modelos. Si el coeficiente se mantiene positivo y significativo en el Modelo 2, la asociación no se explica por desarrollo ni por tendencias temporales.

```{r}
#| label: comparacion-modelos

# Comparamos los coeficientes de china_dependence en ambos modelos
# broom::tidy() convierte el output de lm() en un tibble ordenado
library(broom)

tidy(modelo_1) |> filter(term == "china_dependence") |> 
  mutate(modelo = "Sin controles") |>
  bind_rows(tidy(modelo_2) |> filter(term == "china_dependence") |>
      mutate(modelo = "Con controles"))|>
  select(modelo, estimate, std.error, p.value)
```
